【裁判字號】    96,訴,1198
【裁判日期】    970821
【裁判案由】    貪污等
【裁判全文】
臺灣桃園地方法院刑事判決              96年度訴字第1198號
公  訴  人  臺灣桃園地方法院檢察署檢察官
被      告  乙○○
選任辯護人  張旭業律師
上列被告因貪污等案件，經檢察官提起公訴（九十五年度偵字第
五五四五號），本院判決如下：
    主  文
乙○○無罪。
    理  由
一、公訴意旨略以：被告乙○○自民國八十四年七月一日起（起
    訴書誤認為八十七年間）受僱於國防部陸軍總司令部（現已
    更名為國防部陸軍司令部，以下為配合行為時點，簡稱仍以
    陸軍總部稱之）作戰署（起訴書誤認為己○○）擔任雇員，
    復自八十七年七月一日起於陸軍總部己○○（現更已更名人
    事軍務處，以下為配合行為時點，簡稱仍以己○○稱之）擔
    任雇員，又自九十年一月一日起於陸軍總部己○○綜合機要
    組擔任職稱為史政員之編制內聘員（起訴書疏未詳予記載此
    部分組織及職稱），負責陸軍總部己○○史政作業經費之採
    購、預算審核簽證及結報等業務，乃係依法令服務於國家所
    屬機關而具有法定職務權限之公務員，竟意圖為自己不法利
    益之概括犯意，自九十年五月間某日起至九十一年十二月二
    十六日止，利用經辦陸軍總部己○○綜合機要組事務性機器
    維修及耗材採購之機會，要求往來廠商立芝企業有限公司（
    下稱立芝公司）負責人丁○○（另經臺灣桃園地方法院檢察
    署檢察官於九十四年一月十日，以九十三年度偵字第四二九
    一號提起公訴，現由本院維股以九十四年訴字七二號案件
    審理中）開立與實際維修、採購數量、金額不符之估價單、
    統一發票，虛列、浮報如碳粉匣、加熱燈管等詳如起訴書附
    表二〈即陸軍總司令部己○○人員涉嫌虛（浮）報情形一覽
    表（二）—附表〉所示之維修或採購品項、數量、金額，製
    作不實之陸軍總部己○○綜合機要組物資採購請購單、申請
    單，簽報核銷經費，致該署不知情之主計人員誤以為已完成
    採購程序，而據以製作預算支用憑單，送交國軍龍潭聯勤收
    支組（下稱聯勤收支組）辦理結報，並將貨款分別匯至土地
    銀行石門分行立芝公司所有帳戶（帳號：00000000000-0 ，
    此部分事實有誤，詳如後述），再由立芝公司公司會計將所
    匯入款項，扣除10％營業稅金後，提領浮報數額之現金交付
    丁○○持至陸軍總部己○○綜合機要組退還被告，用以支應
    私人開銷，並以此方式利用職務上之機會，詐取總計（新臺
    幣）八萬七千三百九十元〈詳如起訴書附表一所示，即陸軍
    總司令部己○○人員涉嫌虛（浮）報情形一覽表（一）—主
    表〉，因認被告涉犯貪污治罪條例第五條第一項第二款之利
    用職務上之機會詐取財物罪嫌、刑法第二百十五條、第二百
    十六條之行使業務上登載不實文書罪嫌、抑或漏載起訴法條
    然於犯罪事實有所記載之行使公文書登載不實罪嫌云云。
二、按犯罪事實應依證據認定之，無證據不得認定犯罪事實。不
    能證明被告犯罪或其行為不罰者，應諭知無罪之判決，刑事
    訴訟法第一百五十四條第二項、第三百零一條第一項分別定
    有明文。又按刑事訴訟法上所謂認定犯罪事實之證據，係指
    足以認定被告確有犯罪行為之積極證據而言，如未能發現相
    當證據或證據不足以證明，自不能以推測或擬制之方法，以
    為裁判基礎（最高法院二十九年上字第三一五號及四十年
    台上字第八十六號判例意旨可資參照）。復按刑事訴訟上證
    明之資料，無論其為直接或間接證據，均須達於通常一般之
    人均不致有所懷疑，而得確信其為真實之程度，始得據為有
    罪之認定，若其關於被告是否犯罪之證明未能達此程度，而
    有合理懷疑之存在，致使無從形成有罪之確信，根據「罪證
    有疑，利於被告」之證據法則，即不得遽為不利被告之認定
    （最高法院七十六年度台上字第四九八六號判例意旨可資參
    照）。其以情況證據（即間接證據）斷罪時，尤須基於該證
    據在直接關係上所可證明之他項情況事實，本乎推理作用足
    以確證被告有罪，方為合法，不得徒憑主觀上之推想，將一
    般經驗上有利被告之其他合理情況逕予排除（最高法院三十
    二年上字第六十七號判例意旨亦可參照）。再依刑事訴訟法
    第一百五十四條所規定之無罪推定原則，並非僅為被告個人
    之訴訟利益而設，尤其重在發現真實以求國家刑罰權之正確
    行使。若無足可證明被告從事犯罪構成要件之積極證據，無
    論假定某一被告為犯人而命其自證無罪，藉以過濾及鎖定特
    定犯罪人，或推測被告涉及之某項罪名，而依其自辯過程蒐
    求該被告生活經歷資料，藉以判斷其究竟有無構成特定犯罪
    ，俱非法之所許。
三、證據能力部分：
  (一)按刑事訴訟法採行直接審理原則及言詞審理原則，並保障被
    告之反對詰問權，於刑事訴訟法第一百五十九條第一項明定
    被告以外之人於審判外之言詞或書面陳述，除法律有規定者
    外，原則上不得作為證據。然為兼顧現實需要及真實之發現
    ，乃本於例外從嚴之立場，許於具備必要性及可信性之特別
    情況下，例外地承認其有證據能力。而被告以外之人於檢察
    事務官、司法警察官或司法警察調查中所為之陳述，基於實
    體發現真實之訴訟目的，依第一百五十九條之二規定，如與
    審判中之陳述不符時，經比較結果，其先前之陳述，相對具
    有較可信之特別情況，且為證明犯罪事實存否所必要者，或
    於審判中有第一百五十九條之三各款情形之一，經證明其調
    查中所為陳述具有可信之特別情況，且為證明犯罪事實之存
    否所必要者，則例外地賦與證據能力。而所謂「顯有不可信
    之情況」及「具有可信之特別情況」，則應依被告以外之人
    為陳述時，是否出於真意、有無違法取供之情事等客觀上之
    環境或條件而為判斷，故應就偵查或調查筆錄製作之原因、
    過程及其功能等加以觀察其信用性，據以判斷該傳聞證據是
    否有顯不可信或有特別可信之情況而例外具有證據能力，並
    非對其陳述內容之證明力如何加以論斷（最高法院九十四年
    度台上字第六二九號判決意旨可資參照）。
  (二)次按刑事訴訟法第一百五十九條之一第二項規定，被告以外
    之人於偵查中向檢察官所為之陳述，除顯有不可信之情況者
    外，得為證據。惟該被告以外之人（含共同被告、共犯、被
    害人、證人等），於偵查中向檢察官所為之陳述，性質上仍
    屬傳聞證據，即審判外之陳述，然因檢察官依法有訊問被告
    、證人及鑑定人之權，證人、鑑定人且須『具結』，而檢察
    官向被告以外之人所取得之陳述，原則上均能遵守法律規定
    ，不致違法取供，其可信性極高，為兼顧理論與實務，因而
    規定除顯有不可信之情況者外，得為證據。但被告以外之人
    於偵查中向檢察官所為之陳述，仍應依法具結，始有證據能
    力（最高法院九十四年度台上第一六四四號判決意旨可資參
    照）。
  (三)茲就本案公訴人引為證明被告犯罪事實之證據方法，關於證
    據能力認定如下：
    (1)另案被告即證人丁○○、丙○○於法務部調查局北部機動
      工作組（下稱調查局北機組）中所為陳述，均屬被告以外
      之人於審判外之陳述，屬傳聞證據，而被告及其選任辯護
      人於本院行準備程序時已就上開各供述之證據能力提出爭
      執，本院審酌各該陳述作成之狀況，並考量證人丁○○、
      丙○○於本院審理時業經傳喚到庭作證，並經檢、辯雙方
      為交互詰問，經比較結果，證人丁○○、丙○○先前於調
      查局北機組時之陳述，均並不符相對具有較可信之特別情
      況，且均非為證明犯罪事實存否所必要之情形，尚與刑事
      訴訟法第一百五十九條之二所定情形不相符合，復查無其
      他得例外取得證據能力之法律依據，是前開證據方法應予
      排除，不得作為本案論罪之依據。
    (2)證人丁○○、丙○○於檢察官訊問時所為證述，均屬被告
      以外之人於審判外之陳述，屬傳聞證據，而被告及其選任
      辯護人於本院行準備程序時已就上開各供述之證據能力提
      出爭執，本院審酌證人丁○○於九十五年三月二十四日、
      九十五年五月九日、丙○○於九十五年五月九日均業經檢
      察官告知具結之義務及偽證之處罰後具結而為陳述，且並
      無何顯有不可信之情況，認均得為證據。
  (四)除前述本院認定無證據能力，不得作為本案證據之證據方法
    外，本案所引用之供述及非供述證據，經本院依法踐行調查
    證據程序，公訴人、被告及其選任辯護人均不爭執各該證據
    之證據能力，且亦查無依法應排除其證據能力之情形，是後
    述所引用證據之證據能力均無疑義。
四、訊據被告堅決否認有何利用職務上之機會詐取財物及行使業
    務登載不實文書、抑或漏載起訴法條然於犯罪事實有所記載
    之行使公文書登載不實之犯行，辯稱：伊奉長官指示，兼辦
    該單位採購案之簽購及核銷工作，但並無法定職務權限，亦
    非刑法上及貪污治罪條例上之公務員。況軍中公務用品的採
    買，需經過上級長官之核可後簽章，伊並無決定權限。伊並
    不負責最前端的採購需求的估價行為，亦即各物品之需求人
    需要何種物料，伊並不知道，伊只負責幫需求人寫簽呈辦理
    申請，當申請核可而驗收完畢後，伊再辦理核銷請款。更何
    況所有的採購案件都有驗收人員驗收，且有層層長官之審核
    。且調查局北機組依立芝公司之傳票所製作之起訴書附表一
    ，即陸軍總司令部己○○人員涉嫌虛（浮）報情形一覽表（
    一）—主表，共計載八項溢開發票，其中第一、二、六項經
    核對後，立芝公司發票存根聯查無第一、二、六項之發票，
    核對己○○綜合機要組九十、九十一年購案資料，並無此三
    筆購案，核對立芝公司應收帳款明細簿，無登載此三筆購案
    實際出貨內容，負責之調查員庚○○於製作起訴書附表二，
    即陸軍總司令部己○○人員涉嫌虛（浮）報情形一覽表（二
    ）—附表，不僅無法提供此三項購案之發票內容，就連實際
    出貨內容亦無法提供，檢察官亦未就此部分負擔其實質之舉
    證責任，亦未提出相關之發票證明，可認該三項購案根本不
    存在，而立芝公司之傳票及帳簿又係登載不實，即不得以不
    存在之購案論斷伊犯罪。又起訴書附表二，即陸軍總司令部
    己○○人員涉嫌虛（浮）報情形一覽表（二）—附表中之「
    核銷金額」欄中之「34,300」元那筆款項是當時首席參謀甲○○採購的，又因為參謀來來去去，所以其他的購案實際採
    購人是誰並不清楚，而且採購的東西當時也都有驗收，從發
    票上就可以看出驗收的紀錄，因為甲○○是首席參謀，所以
    由甲○○負責驗收，若甲○○沒有驗收，就不能核銷。其餘
    「核銷金額」欄中之「18,000」元、「15,120」元、「17,
    800 」元、「24,200」元、「16,000」元、「18,000」元、
    「17,920」元、「20,050」元部分，也是伊上簽的，至於是
    伊自己承辦，抑或參謀要伊承辦，伊記不清楚，但該等送請
    簽證案件資料明細表是伊製作，作好以後送到主計組，主計
    組再製作預算支用憑單，以上各筆請款方式，也是最後由出
    納的易小姐通知伊去領現金票，伊領到以後，票上面是寫伊
    的名字，再由伊去兌換現金，若是伊承辦，伊就通知立芝公
    司來領錢，是其他參謀承辦，他們就會通知立芝公司領錢，
    不過伊會把錢交給參謀，由參謀自己把錢交給立芝公司。伊
    要拿購案的東西給驗收的人看，驗收的人看過以後才會蓋章
    ，驗收章的格式有兩種，九十一年之前只有三格，最左邊那
    一格證明人就是主管，主管就是組長或副組長，只要是首席
    參謀以上的人，中間那一格就是驗收人，右邊那一格是經手
    人，就是上簽呈的人也就是伊，九十年的時候，只要蓋驗收
    人、經手人這兩格就可以，證明人不用蓋。九十一年開始，
    變成四格，最左邊是用途，再過來「授權主官代簽人」就是
    組長的意思，這是主計部門給我們的格式，主計部門要我們
    蓋組長的印章，這個印章是組長自己蓋的，並非伊幫組長蓋
    的，再過來是主管那一欄，也就是驗收人的那一欄，經手人
    那欄就是上簽呈的人。當時確實有經過實際驗收，組長、副
    組長及首席參謀甲○○才會蓋章，甲○○有在驗收的現場，
    都是驗收的物品無訛後才會蓋章，癸○○有蓋在主管那一欄
    表示他也有驗收過，組長是等我們上簽呈之後才蓋章等語。
五、本件公訴人認被告涉犯貪污治罪條例第五條第一項第二款之
    利用職務上之機會詐取財物罪嫌、刑法第二百十五條、第二
    百十六條之行使業務上登載不實文書罪嫌、抑或漏載起訴法
    條然於犯罪事實有所記載之行使公文書登載不實等罪嫌，無
    非係以：前揭犯罪事實，業據證人即同案被告丁○○於法務
    部調查局北部地區機動工作組（下稱調查局北機組）調查及
    偵查中陳明在卷，並經證人即立芝公司會計丙○○結證屬實
    ，復有卷附立芝公司現金收入傳票、會計帳、應收帳款明細
    表、己○○預算支用憑單、綜合機要組送請簽證案件資料明
    細表、簽呈、估價單、請購單、發票等附卷可參，是本件事
    證明確，被告犯嫌應堪認定，為其論據。
六、經查：
  (一)按九十五年七月一日修正後施行（下稱修正後）之刑法第十
    條第二項第一款前段所定「依法令服務於國家、地方自治團
    體所屬機關而具有法定職務權限」之人員，即學理上所稱之
    身分公務員。所稱國家、地方自治團體所屬機關之「所屬機
    關」，通說認指行使公權力之國家或地方行政機關及其他獨
    立組織體。此類型之公務員，著重於其身分及所執行之職務
    ，祇須具有法定職務權限，為公務員職務範圍內所應為或得
    為之事務，即應負有特別保護義務及服從義務，不論該項職
    務是否為涉及公權力行使之公共事務，均屬之。此與同條項
    第一款後段所謂之授權公務員、第二款所稱之委託公務員類
    型，其職務應以涉及有關公權力行使之事項為限，尚屬有別
    （最高法院九十七年度台上字第七六號、九十六年度台上
    字第五八五三號判決意旨可資參照）。又成立公務員關係之
    資格要件除包含有經國家考試及格所任用之人員，亦包含非
    經國家考試所任用之人員，亦即，包括公務人員任用法第三
    十六條：「臨時機關與因臨時任務派用之人員，及各機關以
    契約定期聘用之專業或技術人員；其派用及聘用均另以法律
    定之。」規定之派用、聘用人員，以及公務人員任用法第三
    十七條：「雇員管理規則，由考試院定之。前項規則適用至
    中華民國八十六年十二月三十一日止。期限屆滿仍在職之雇
    員，得繼續僱用至職離為止。本條文修正施行後，各機關不
    得新進雇員。」規定之雇用人員（參見李震山大法官著，《
    行政法導論》，三民書局，修訂七版一刷，西元二七年
    十月，第一五四─一五七頁）。又依現行「國防部陸軍司令
    部組織規程」第二條：「本部主管陸軍軍事事務，掌理下列
    事項：……十、一般行政與史政編譯業務之規劃及督導。十
    一、其他事務之規劃、督導及執行。」，以及九十三年五月
    十八日修正前（即本案案發當時有效之法令）「國防部陸軍
    司令部組織規程」第三條：「本部掌理下列陸軍事項：……
    十一、一般行政與史政編譯業務之規劃及督導。十二、其他
    事務之規劃、督導及執行。」、第四條：「本部設政治作戰
    主任室、督察長室、人事署、戰備訓練署、後勤署、計畫署
    、主計署、化學兵署、工兵署、通信電子資訊署、『己○○
    』，分別掌理前條所列事項，並得視業務需要，分處、組或
    中心辦事。國防部得視軍事需要，在本規程所定員額內，就
    前項單位核定酌減或增設其他必要單位。」之規定以觀，於
    案發期間陸軍總部己○○所掌理之法定職務權限自應包含「
    一般行政與史政編譯業務之規劃及督導」、「其他事務之規
    劃、督導及執行」。查本案被告係陸軍總部依「國軍編制內
    及臨時聘僱人員管理作業規定」所遴用，其又係自八十四年
    七月一日起受僱於陸軍總部作戰署擔任雇員，復自八十七年
    七月一日起於陸軍總部己○○擔任雇員，又自九十年一月一
    日起於陸軍總部己○○綜合機要組擔任職稱為史政員之編制
    內聘員至今，於案發期間之等級為聘一等二級，負責陸軍總
    部己○○綜合機要組史政作業經費之採購、預算審核簽證及
    結報等業務，此有陸軍司令部人事軍務處九十六年八月二十
    九日鄭仲字第0960015140號函暨所附之「國軍編制內及臨時
    聘僱人員管理作業規定」、陸軍聘僱人員資料卡、勞工保險
    卡等件在卷可參（參見本院卷二第二四─二四八頁），亦
    為被告於本院準備程序中所自承上情無訛（參見本院卷三第
    五頁）。準此足認，被告於案發期間當屬依法令（即「
    國軍編制內及臨時聘僱人員管理作業規定」）服務於國家所
    屬機關（即陸軍總部己○○綜合機要組）擔任職稱為史政員
    之編制內聘員，又係負責陸軍總部己○○綜合機要組史政作
    業經費之採購及結報業務，此等業務自屬上開法令所規範之
    陸軍總部己○○所掌理「一般行政與史政編譯業務之規劃及
    督導」、「其他事務之規劃、督導及執行」範圍內，則被告
    於案發期間應具有「法定職務權限」，當無疑義。揆諸前開
    判決意旨說明，則被告於案發期間任職於陸軍總部己○○綜
    合機要組擔任職稱為史政員之編制內聘員，顯然係著重於其
    身分及所執行之職務，而具有法定職務權限，故其當屬修正
    後刑法第十條第二項第一款前段所定「依法令服務於國家、
    地方自治團體所屬機關而具有法定職務權限」之身分公務員
    定義，是於其為公務員職務範圍內所應為或得為之事務，即
    應負有特別保護義務及服從義務，不論該項職務是否為涉及
    公權力行使之公共事務，亦即本案起訴之相關採購案縱均屬
    於行政私法輔助行為，亦無礙其於本案中符合修正後刑法第
    十條第二項第一款之身分公務員定義。是被告此部分所辯：
    伊並無法定職務權限，並非刑法上及貪污治罪條例上之公務
    員云云，自不可採，合先敘明。
  (二)又本案起訴書原先所載之犯罪事實雖謂：被告自九十年五月
    間某日起至九十一年十二月二十六日止，利用經辦陸軍總部
    己○○綜合機要組事務性機器維修及耗材採購之機會，要求
    往來廠商立芝公司負責人丁○○開立與實際維修、採購數量
    、金額不符之估價單、統一發票，虛列、浮報如碳粉匣、加
    熱燈管等詳如起訴書附表二〈即陸軍總司令部己○○人員涉
    嫌虛（浮）報情形一覽表（二）—附表〉所示之維修或採購
    品項、數量、金額，製作不實之陸軍總部己○○綜合機要組
    物資採購請購單、申請單，簽報核銷經費，致該署不知情之
    主計人員誤以為已完成採購程序，而據以製作預算支用憑單
    ，送交聯勤收支組辦理結報，並將貨款分別匯至土地銀行石
    門分行立芝公司所有帳戶（帳號：00000000000-0） ，再由
    立芝公司公司會計將所匯入款項，扣除10％營業稅金後，提
    領浮報數額之現金交付丁○○持至陸軍總部己○○綜合機要
    組退還被告，用以支應私人開銷，並以此方式利用職務上之
    機會，詐取總計八萬七千三百九十元云云。然查，本案有關
    聯勤收支組如何辦理結報及給付貨款部分，係區分超過三萬
    元及三萬元以內二部分，亦即超過三萬元貨款部分，由聯勤
    收支組將貨款直接匯入廠商即立芝公司所有銀行帳戶內，由
    立芝公司會計或實際負責人丁○○前往領取處理；而三萬元
    以內貨款部分，則係由聯勤收支組將款項撥入陸軍總部己○○位在土地銀行石門分行之帳戶，再由出納部門之易瑞齡通
    知承辦人即被告前往領取票據，由被告在票據上書寫姓名後
    兌換現金再行處理，至於預算支用憑單之「領款人蓋章」欄
    分別蓋印有「壬○○」、「戊○○」、「辛○○」部分，乃
    係依軍中內部審核所需用印之程序，並非指該等人即為實際
    領款人一節，已據案發期間為陸軍總部己○○綜合機要組參
    謀即證人甲○○、調查局北機組本案承辦調查員庚○○於本
    院審理中結證明確（參見本院卷二第三一九─三二、三二
    三─三二四頁），亦為案發期間為陸軍總部己○○主計組參
    謀（預算官）即證人壬○○、辛○○、戊○○分別於調查局
    北機組調查中陳述屬實（參見本院卷三第四五二─四五三、
    四六六─四六七頁），並為證人丁○○於本院審理中所同認
    在卷（參見本院卷三第三七二─三七三頁）。且經本院起訴
    書附表二，即陸軍總司令部己○○人員涉嫌虛（浮）報情形
    一覽表（二）—附表中之「核銷金額」欄中之「34,300」元
    之預算支用憑單及廠商費款劃撥入帳委託書各一份以查（參
    見本院卷一第一一三、一一九頁），該預算支用憑單之「領
    款人蓋章」欄上確蓋印「委託入戶」、該廠商費劃撥入帳委
    託書之金額確為「參萬肆仟參佰元整」，顯與起訴書附表二
    ，即陸軍總司令部己○○人員涉嫌虛（浮）報情形一覽表（
    二）—附表中之「核銷金額」欄中之其他八筆「18,000」元
    、「15,120」元、「17,800」元、「24,200」元、「16,000
    」元、「18,000」元、「17,920」元、「20,050」元部分於
    各自之預算支用憑單之「領款人蓋章」欄上分別蓋印「壬○○」、「戊○○」、「辛○○」情形有所不同。再者，立芝
    公司於土地銀行石門分行並無任何帳戶，而係於農民銀行新
    明分行設有帳戶（帳號為：0000000 號），且上述起訴書附
    表二，即陸軍總司令部己○○人員涉嫌虛（浮）報情形一覽
    表（二）—附表中之「核銷金額」欄中所指芝「34,300」元
    ，亦係由立芝公司委託龍潭收支組將貨款匯入該帳戶，又陸
    軍總部己○○方於土地銀行石門分行設有帳戶，且其帳號為
    ：000-000-00000-0 號，此有前述廠商費款劃撥入帳委託書
    、土地銀行石門分行九十七年三月二十六日石代字第097000
    0192號函各一份在卷可稽（參見本院卷一第一一九頁、本院
    卷三第四三五頁），顯與被告所辯上開各情相符，反與本案
    起訴書原先所載之犯罪事實所謂：聯勤收支組並將貨款分別
    匯至土地銀行石門分行立芝公司所有帳戶（帳號：00000000
    000-0 號），再由立芝公司公司會計將所匯入款項，扣除10
    ％營業稅金後，提領浮報數額之現金交付丁○○持至陸軍總
    部己○○綜合機要組退還被告云云，大相迥異。此外，被告
    任職陸軍總部之起始時點及其於各期間任職之職稱及職等，
    亦係經本院詳予調查後方足認定：被告自八十四年七月一日
    起受僱於陸軍總部作戰署擔任雇員，復自八十七年七月一日
    起於陸軍總部己○○擔任雇員，又自九十年一月一日起於陸
    軍總部己○○綜合機要組擔任職稱為史政員之編制內聘員一
    情，亦非如本案起訴書原先起訴事實所記載之「被告自八十
    七年間起受僱於陸軍總部己○○擔任雇員」云云。準此以觀
    ，足認本案起訴書原先所載之犯罪事實顯有諸多疏漏、不備
    及錯誤，雖公訴人嗣後於本院準備程序及審判程序進行相關
    書證、物證及人證之詳盡調查後，方才更正原先起訴書所載
    之諸多錯誤犯罪事實，然此均無礙於本案在偵查中至起訴之
    時，偵查機關就相關書證、物證及人證等欲建構本案犯罪事
    實基礎之證據資料疏未調查，遂率斷以諸多錯誤建構本案犯
    罪事實，是本案起訴書原先所載之犯罪事實，本有諸多疑義
    而難以論斷被告是否涉有貪污治罪條例第五條第一項第二款
    之利用職務上之機會詐取財物罪嫌、刑法第二百十五條、第
    二百十六條之行使業務上登載不實文書罪嫌、抑或漏載起訴
    法條然於犯罪事實有所記載之行使公文書登載不實等罪嫌，
    亦先指明。
  (三)又本案起訴被告之證據雖係以：證人丁○○於調查及偵查中
    陳述、證人丙○○於偵查中之證述，以及立芝公司現金收入
    傳票、會計帳、應收帳款明細表等件為據。然查：
    (1)觀之證人丙○○於調查局北機組調查中陳述稱：業務方面
      都是由丁○○接洽，我只是負責開票及估價單，丁○○在
      接洽業務後，會告知我需要開立的估價單及發票，我將發
      票或估價單開好之後，就交由丁○○給軍方單位。我事前
      都不知情，我都是依據丁○○的指示開立估價單及發票給
      軍方單位，開立發票時，我並不知道該筆發票是有實際交
      易或虛（浮）開的，有時後貨款入帳後，丁○○會要我將
      某筆貨款的部分提領出來交給他，至於作何用途，我並不
      清楚。貨款入帳後，我就會問丁○○該筆貨款如何銷帳，
      丁○○會告訴我該筆貨款要核銷哪幾筆應收帳款，如果還
      有餘額，就暫時記載在公司「暫收帳」的會計科目下，之
      後丁○○會告訴我將該筆「暫收帳」提領出來，我就將該
      筆「暫收帳」扣除百分之十作為稅金，記載在「銷項稅額
      」及「其他收入」的會計科目下，扣出稅金的剩餘款項，
      我就會前往銀行提領現金交給丁○○，至於丁○○如何處
      理，要問丁○○才知道。九十二年六月十二日立芝公司扣
      押物，編號：貳-002-8、貳-002-10 ，九十、九十一年帳
      冊影本各乙冊所示資料經檢視後，都是我製作，我是依據
      公司當日的營運狀況製作傳票，再登入帳冊製作而成，主
      要是用來登載公司實際營運狀況。傳票所載「己○○李'R
      」是指陸總部「己○○」這個單位裡面一位李姓承辦人，
      至於到底為何人，要問丁○○才知道等語（參見九十五年
      度偵字第五五四五號偵卷卷一《下稱偵卷卷一》第三九─
      四十頁正、反面、第四九頁反面、第一五一─一五二頁正
      面）；其於偵查中證述稱：（問：李'S是誰？）是老闆丁○○告訴我這筆錢是己○○李小姐給的。（問：是否認識
      李小姐？）不認識。（問：你是否認識乙○○？）不認識
      也沒見過面。（問：對於和陸總部經費往來如何支付？）
      我不是很清楚，我只負責作帳，老闆給我多少錢，我就記
      多少。（問：有無虛開發票的情形？）老闆叫我開我就開
      ，陸總部沒有經費，但緊急要我們維修或需要耗材會先請
      我們將耗材及零件送過去，我們會先開簽單給他們，等他
      們有經費再做結銷，我們再開發票給他們。（問：按照你
      的意思說你在會計帳冊上記載銷項稅額溢開的部分是否為
      丁○○要你開的數額？）是。（問：你會把虛增的銷項10
      ％分別歸到「其他收入」及「銷項稅額」部分？會。（問
      ：〈提示北機組整理浮報一覽表及相關附件資料〉這些資
      料是否為你和己○○整理的記載？）是。（問：你當中記
      載李S 是誰？）我那時不知道那個人是誰，就寫李小姐，
      S 是指小姐的意思。（問：你在整個製作發票的過程有和
      李小姐接洽過？）我沒和他碰面，也沒和他接洽過，是否
      有接過他的電話我不記得了，我的工作是負責公司內部工
      作，不負責外面的接洽。（問：你是說這些作帳的科目、
      金額、實際上要扣除的款項是誰和你說的？）丁○○等語
      （參見偵卷卷一第一九八─一九九頁）；其於本院審理中
      亦係證述：（辯護人問：九十年到九十一年之間，與在庭
      之被告有無接觸？如電話、會面？）我沒有跟被告見過面
      ，但是電話不確定，因為接的電話太多了，連我在內，我
      們公司有三位小姐接電話，所以我不記得有無接過被告的
      電話。（辯護人問：被告是否曾經指示過妳開立如何的發
      票？）沒有。（辯護人問：被告有無對妳直接表示己○○
      要如何的發票，希望妳們立芝公司可以配合？又被告是否
      有直接向立芝公司表示要買什麼樣的貨？）都沒有。（辯
      護人問：立芝公司的傳票及開立發票、帳冊、現金收支明
      細表等資料，是否都是由妳製作？）幾乎都是由我製作。
      （辯護人問：妳製作這些資料的基本原始數據來源？）我
      是根據進銷貨發票、收支現金、支票來做傳票，再依據傳
      票製作帳冊，現金收支明細表可以從傳票及帳冊看出，帳
      冊裡面的其中一個科目就是現金收支明細表。（辯護人問
      ：妳於該紙九十年五月十五日的現金收入傳票上客戶代號
      記載：己○○李S ，是何意思？）我們經理丁○○把應收
      貨款交給我的時候，丁○○告訴我這是哪個單位，李S就
      是代表己○○的李小姐。（辯護人問：所以這樣子的記載
      是否係丁○○告訴妳的？）是的。（辯護人問：其他文件
      上面也有相同的記載，是否也是丁○○告訴妳的？）是的
      。（檢察官問：「銷項稅額及其他收入總和之十倍即為發
      票溢開金額」此項方式是誰指示妳如此做？）是丁○○。
      （辯護人問：丁○○叫妳開發票，妳當時是否知道發票金
      額有溢開？）我不知道。（辯護人問：在妳的認知上，這
      個發票開出是否正常？）我是聽從丁○○的指示開發票。
      （辯護人問：也就是丁○○叫妳怎麼開妳就怎麼開？）是
      的，因為己○○欠我們立芝公司很多應收帳款，丁○○再
      指示我開發票等語（參見本院卷三第三六─三六五頁）
      ，證人丁○○於偵查中亦當庭對證人丙○○於九十五年五
      月九日偵查中證述有關作帳的科目、金額、實際上要扣除
      的款項係伊對丙○○所說一節予以承認，並陳述稱：大致
      情形是如此，有些貨款是己○○領給我的，有些是己○○
      匯給我的等語（參見偵卷卷一第一九九頁正面）。準此足
      認，於本案中，有關如起訴書附表二，即陸軍總司令部己○○人員涉嫌虛（浮）報情形一覽表（二）—附表中之九
      筆核銷金額款項〈亦等同於起訴書附表一，即陸軍總司令
      部己○○人員涉嫌虛（浮）報情形一覽表（一）─主表中
      項次第三、四、五、七、八等五筆發票溢開金額款項〉之
      內帳傳票、現金收入傳票、轉帳傳票、發票、會計帳、應
      收帳款登記明細表、估價單之記載，於本案案發期間，均
      係由證人丁○○指示當時不知實際交易狀況之證人丙○○
      所為，顯見依證人丙○○於調查局北機組之陳述，或於偵
      查或本院審理中之證述，其證據證明力均不足以證明至認
      定被告涉有貪污治罪條例第五條第一項第二款之利用職務
      上之機會詐取財物罪嫌、刑法第二百十五條、第二百十六
      條之行使業務上登載不實文書罪嫌、抑或漏載起訴法條然
      於犯罪事實有所記載之行使公文書登載不實等罪嫌之依據
      ，是公訴人援引證人丙○○於偵查中之證述而作為認定被
      告涉有上開罪嫌之依據，尚嫌速斷而無足採。
    (2)又證人丁○○於調查局北機組雖陳述：己○○也涉有浮報
      採購價額並由立芝公司開立發票供渠等假結報以核銷經費
      之情形。己○○我是與雇員李小姐聯繫。立芝公司九十一
      年五月二十二日轉帳傳票上應收帳款欄所載一、
      元交予「己○○李'S」是指己○○李小姐。立芝公司確實
      有開立該筆面額不實之一萬二千一百六十元發票供己○○
      核銷，當時公司應該是依照軍務承辦人李小姐等承辦人員
      之要求開立數量、總金額不實的發票，供他們報銷用，因
      軍方規定約兩萬元以下的發票報銷可以由承辦人員直接領
      取現金後，交付廠商，所以該筆貨款撥下後，李小姐等承
      辦人就會通知立芝公司前往收取立芝公司扣除應有的稅金
      （約為虛浮開金額的百分之三至百分之五營所稅及百分之
      五的營業稅），李小姐等承辦人以現金方式交付給我，就
      所示資料及我記憶所及，該筆虛浮開發票面額，應該是當
      時李小姐等人要求我所開立，該筆浮報金額一萬零九百四
      十四元也是己○○李小姐等人親手交還給我。所示資料中
      ，有些是軍方核撥下來給承辦人後，再由承辦人李小姐等
      人通知我前去領取浮開金額應扣除的款項，若由軍方直接
      撥入立芝公司帳戶，則虛浮報金額會由我親手交給當時的
      承辦人李小姐等人。溢開發票金額公司也要申報營業稅及
      營所稅，所以我們是以溢開金額的10％來計算稅額，分別
      登載為銷項稅額及其他收入，因此只要將銷項稅額及其他
      收入加總後乘上十倍，就是溢開的金額，依貴組所示資料
      ，所有溢開金額為八萬七千三百九十元。前示資料中，「
      己○○李'S」是己○○的一位女性雇員，姓李，我都叫他
      李小姐，因為己○○有使用我們公司的設備，所以我去維
      修或開估價單，就會與她聯繫，除了公務往來，並無其他
      接觸。李小姐要求溢開發票金額如何交付有兩種狀況，若
      是較小的金額，軍方承辦人自主計單位領取款項，直接扣
      除溢開金額後，將10％稅款及貨款退給我們，但一般的狀
      況下，軍方將全部發票金額匯給我們，我將溢開金額扣除
      所需的10％稅款後，就會將現金用信封裝起來，拿到李小
      姐的辦公室給她，也都是她親自收下，至於她如何使用這
      些錢，我不清楚云云（參見偵卷卷一第二七頁正、反面、
      第六頁正面、第一六一頁正、反面）；其於偵查中雖證
      述：（問：〈提示該份筆錄附卷一覽表〉一覽表中的交易
      備註欄有註記為實際交易有六個，是否為你所說開空白發
      票給他？）不是開空白發票，是因為陸軍總部己○○他們
      只有編列影印機耗材預算及維修預算，所以不能購買非預
      算項目的東西，我們通常幫他們維修或換碳粉的費用未達
      到預算編列數額，所以要我們開預算全額給他們，給付我
      們實際費用及全額稅金後將差額給我們，10％的差額中，
      5 ％是營業稅，5 ％是所得稅，一般來說我們都是操作。
      （問：這樣作法是他們要求還是你們主動提供？）他們要
      求的。（問：己○○當時是誰要求你這樣做的？）裡面有
      很多長官問我這個月有預算，我也不記得，但承辦人是李
      小姐。（問：根據資料所示，在你們公司現金收入傳票中
      所記載的己○○李'S是指誰？）是我們小姐寫的，可能是
      指己○○的李小姐。（問：你是說當初經辦就是被告乙○○？）是。（問：你和己○○往來部分發票都是交給誰？
      ）承辦人員李小姐。（問：發票金額是誰叫你開的？）是
      李小姐和我說他們這個月有什麼預算，可以開什麼科目、
      多少錢。（問：你把這個溢領的款項取出後交給誰？）李
      小姐。（問：你整個在報帳、取款、繳回的部分都是和李
      小姐聯絡？）是。（問：你說的李小姐是否為在場的乙○○？）是。（問：〈提示北機組整理浮報一覽表及相關附
      件資料〉這些溢開金額部分，你有多少款項繳回給李小姐
      ？）根據帳上的記載有溢開的金額扣掉10％的稅金剩下的
      部分就還她，有些他們需要買其他的設備也是用耗材錢去
      抵帳，因為他們沒有科子目的預算買這些東西云云（參見
      偵卷卷一第一四一─一四二頁正面、第一一九─二頁
      正面）。惟查，證人丁○○固於本院審理中就有關與被告
      所屬之己○○單位有往來交易，並且係和被告聯繫，被告
      有指示伊要求立芝公司溢開發票，如起訴書附表一所示，
      即陸軍總司令部己○○人員涉嫌虛（浮）報情形一覽表（
      一）—主表〉八筆買賣，若超過三萬元，就用匯款給立芝
      公司，若沒有超過，就是己○○承辦人員拿錢給伊一節，
      如同其前於法務部調查局及偵查中所述，然證人丁○○於
      本院審理中就本院、辯護人詢問相關細項問題則係回以：
      （辯護人問：就你的印象，陸總部分，你一共做過多少次
      將錢裝在信封裡面交給承辦人員這樣的行為？）我真的已
      經不記得。（辯護人問：你是否記得曾經有幾次將錢裝在
      信封裡面，再交給被告？）這個我也不記得。（審判長問
      ：依據你於調查局及偵查中之陳述，本件被告確實要求你
      開立與實際維修採購數量、金額不符之估價單及發票，供
      其簽報採購核銷，請領金額，但依照證人甲○○、癸○○
      今日證述，渠二人均分別有就附表二所示發票中之品項確
      實核對，並在驗收欄位上蓋章，與你所述不符，有何意見
      ？〈提示發票並告以證人甲○○、癸○○證述要旨〉）陸
      總本來就是常常因為科子目的關係，要求我們那樣開發票
      ，就是因為沒有預算買其他的東西，就要求我們在維修、
      或買耗材的預算的時候，要我們開估價單，到後來再發票
      。（審判長問：依照調查局所製作之一覽表（二），內帳
      傳票分別是在九十年十月十二日、九十年十一月二日製作
      ，其時間均在各該原始發票九十年九月二十日、九月二十
      四日之後，又各項內帳科目複雜，彼此沖扺，且其中科目
      尚有應收帳款、銷項稅額、暫收款、其他收入及銷貨退回
      等，各項科目核對，總計為47,310元，調查局據以認定即
      為前開34,300元、24,200元兩筆發票實際採購之金額，並
      逕認列溢開11,190元，你究竟有何依據，可認上開內帳配
      合科目結果，確然屬實？）這是我們會計丙○○記載的，
      帳要怎麼寫、怎麼清，都是她寫的，因為我們一定會拿到
      錢才會銷帳，錢有可能是過一陣子才會下來，所以錢下來
      以後才開始做內帳銷，至於實際物品部分，有時候他們比
      較急，雖然我們尚未拿到錢，但是我們會先給，至於甲○○所說，他買的是電腦的東西，因為事隔已經久了，甲○○的採購案，是否就是確實依照發票的記載買的，我現在
      記不清楚，而且現在要再查帳，也查不到了，因為內帳都
      已經被調查局拿走。（審判長問：依你所述，是否意味該
      筆34,300元金額之發票，所記載的品項是否可能由你們立
      芝公司交付給己○○甲○○？而不一定是如調查局所依照
      內帳所彙整係交付其他物品並溢開金額之情形？）我也只
      能就我內帳說明，因為買東西都是大家口頭講，我們這樣
      做，我當時也沒有把他們口頭講的內容寫下來，至於我究
      竟交給甲○○什麼東西，依據我的內帳看，我們就是把這
      筆錢拿來清一些他們需要用的東西，這是就我所知道的去
      陳述，我們做生意的很無奈，陸總沒有圖利我們，我們也
      沒有賄賂他們，因為陸總確實有時候會緊急需要一些東西
      ，而我們也是會先交付東西，錢的部分，事後再清。（審
      判長問：被告單位要你溢開，是單純部分溢開，抑或有整
      張發票都是浮開的情形？〈提示附表一覽表二〉）要看內
      帳才知道，但依起訴書附表一覽表看起來是應該都有買東
      西，而部分浮開。（審判長問：被告如果要溢開金額，以
      取得超過實際買受價金的現金，以挪作他用，為何不直接
      整張浮開，反而可取得更多的現金？）在整個陸總部來講
      有整張浮開的情形，但是我們並不願意這樣做，至於己○○有無這樣做（整筆浮開），我還是要查內帳，看當時有
      無這樣子的紀錄。（審判長問：稅額如何計算？為何又有
      其他收入的記載？其他收入意義為何？）就是整筆金額的
      百分之十，其中百分之五是發票稅，剩下百分之五是年底
      的營所稅，因為我們要繳百分之五到百分之十三的營業稅
      ，而且是每年五月要報，所以小姐會把這百分之五先記為
      其他收入。（審判長問：既然各為百分之五，為何本件稅
      額和其他收入金額不相同？）有時候我們會少收營所稅，
      因為他們錢沒有那麼多，改稱：我們少收發票稅。（辯護
      人問：請說明「應收帳款發生日期」的意義？）就是那天
      換零件的日期，換零件的時候，我們會有簽單先給他們簽
      收，表示是那天換了零件。（辯護人問：在甲○○表示採
      購34,300元那一欄後面有一個應收帳款發生日期為八十九
      年六月二十一日，加熱燈管一支，為何要等到九十年九月
      二十日才開發票？）在陸總這種情形很多，就是先換零件
      ，可能要隔半年或一年，他們有錢，再來清，就是因為這
      樣子。（辯護人問：為何不在之前的付款及開發票時就跟
      該單位請款？）可能就是之前有很多帳沒有清，之前的發
      票都是清之前欠的錢，有可能在清帳的時候沒有清到這一
      筆，所以後面才來清。（辯護人問：同樣這一筆發票欄位
      後方有一個銀行存款科目借方金額34,300元，時間是九十
      年十月十二日傳票，並註明九十年十月十二日轉帳傳票，
      是否表示你在十月十二日有收到這筆錢？）是的，這筆錢
      是用匯的。（辯護人問：為何這筆錢會用來支付應收帳款
      發生日期在後之九十年十一月二日之液晶螢幕及燒錄器？
      ）因為他們可能有錢要買燒錄器、液晶螢幕，所以我們就
      給他云云（參見本院卷卷三第三七三頁、九十七年七月二
      十一日審判筆錄第十八—二三頁）。據此以觀，證人丁○○顯然針對相關細項問題所述與其前於法務部調查局及偵
      查中所述多處互有矛盾、出入及不合理之處，亦即，針對
      本院訊問有關如起訴書附表一，即陸軍總司令部己○○人
      員涉嫌虛（浮）報情形一覽表（一）—主表、如起訴書附
      表二，即陸軍總司令部己○○人員涉嫌虛（浮）報情形一
      覽表（二）—附表所示立芝公司與陸軍總部己○○往來交
      易中各該款項及商品如何有虛列或浮報不實之情事，且亦
      當庭提示經扣案之前開交易往來各該款項及商品之所有內
      帳傳票、現金收入傳票、轉帳傳票、發票、會計帳、應收
      帳款登記明細表、估價單予其閱覽，然證人丁○○無非係
      以整個陸軍總部所為即是如此，抑或以不復記憶而一切以
      內帳記載為準，抑或以要看內帳才知道，抑或不知道將錢
      放於信封中交付被告之次數。然本案立芝公司相關內帳資
      料既已經檢調方面全數查扣，復經本院當庭提示，則證人
      丁○○就此仍無法一一詳予說明，實難令本院以其概括籠
      統之陳述而遽論被告涉有上開罪嫌。再者，證人丁○○另
      陳述：34,300元、24,200元兩筆發票實際採購之金額，溢
      開11,190元，這是我們會計丙○○記載的，帳要怎麼寫、
      怎麼清，都是她寫的云云，亦與證人丙○○於調查局北機
      組及偵審中所述，及其自身於調查局北機組、偵查中所述
      不符，顯又刻意將內帳之記載相關責任推予證人丙○○。
      又就營所稅及發票稅既各為百分之五，而分為內帳中銷項
      稅額及其他收入之記載，然證人丁○○亦無法解釋本案內
      帳所記載之銷項稅額和其他收入之金額何以兩者記載有不
      同之處，或稱有時候我們會少收營所稅，因為他們錢沒有
      那麼多，而後又改稱我們少收發票稅。又就證人丁○○所
      述之前發票係清之前欠的錢，則起訴書附表二，即陸軍總
      司令部己○○人員涉嫌虛（浮）報情形一覽表（二）—附
      表中之九十二年九月二十日立芝公司所開立三萬四千三百
      元之發票中，實際採購品項金額中之八十九年六月二十一
      日之GR2010型加熱燈管一支、九十年三月九日之GR2010型
      轉寫放電組一組，依此本應於九十六年六月十九日立芝公
      司所開立一萬八千元之發票，抑或九十年七月二十日立芝
      公司所開立一萬五千一百二十元之發票，抑或於九十年七
      月二十六日立芝公司所開立一萬七千八百元之發票中予以
      列入結清，又如何遲至於九十二年九月二十日立芝公司所
      開立三萬四千三百元之發票中方予結清？證人丁○○就此
      僅陳稱：有可能在清帳的時候沒有清到這一筆，所以後面
      才來清云云，亦難令人信其此部分所述合理而得採信。綜
      合證人丁○○迭自調查局北機組、偵查及本院審理中所述
      ，仍存有多處矛盾、出入及不合理之處，自難僅憑證人丁○○概括籠統、前後矛盾、出入及不合理之陳述及出自於
      證人丁○○指示所製作之內帳傳票、現金收入傳票、轉帳
      傳票、發票、會計帳、應收帳款登記明細表、估價單等文
      件，而遽認被告涉有上開罪嫌。至證人丁○○於另案中亦
      曾陳述及自白有關陸軍總部其他單位相關人員亦有如上述
      情節般於往來交易中之各該款項及商品有虛列或浮報不實
      之情事而經另案判決引為證據，然細觀該等案件判決中，
      均無非係有相關另案被告之自白以佐，以本案而言，被告
      迭自調查局北機組、偵查及本院審理中均從未有任何自白
      ，是如單憑證人丁○○迭自調查局北機組、偵查及本院審
      理中概括籠統、存有多處矛盾、出入及不合理之證述，及
      出自於證人丁○○指示所製作之內帳傳票、現金收入傳票
      、轉帳傳票、發票、會計帳、應收帳款登記明細表、估價
      單等文件，實難遽認被告涉有貪污治罪條例第五條第一項
      第二款之利用職務上之機會詐取財物罪嫌、刑法第二百十
      五條、第二百十六條之行使業務上登載不實文書罪嫌、抑
      或漏載起訴法條然於犯罪事實有所記載之行使公文書登載
      不實等罪嫌。
  (四)又如起訴書附表二，即陸軍總司令部己○○人員涉嫌虛（浮
    ）報情形一覽表（二）—附表中之「核銷金額」欄中之九十
    年九月二十日「34,300」元發票中核銷品項所示之物品「華
    碩主機板一組」、「CPU 英代爾一組」、「VGA 顯示卡一片
    」、「網路卡三片」、「音效卡三片」、「RAM256MB五個」
    、「光碟機二組」之實際請購人為證人甲○○，且亦確實購
    得該等核銷品項所示物品而由證人甲○○所驗收使用，又該
    一覽表（二）—附表中之「核銷金額」欄中之九十年六月十
    九日「18,000」元、九十年七月二十日「15,120」元、九十
    年七月二十六日「17,800」元、九十年九月二十四日「24,2
    00」元發票中核銷品項所示之物品，確分別係由證人甲○○
    所驗收並蓋章無訛，另該一覽表（二）—附表中之「核銷金
    額」欄中之九十一年十月十六日「18,000」元、九十一年十
    一月二十八日「20,050」元發票中核銷品項所示之物品，確
    分別係由證人癸○○所驗收並蓋章無訛。又被告在付款給各
    採購人員的時候，會拿一張白色憑單給採購人員簽名，表示
    採購人員有領錢及金額，年度結束的時候，必須把這些單子
    交到證人甲○○處，以確定所有金額付完帳款，然該白色憑
    單證人甲○○僅保存一年，故本案九十、九十一年採購案的
    白色憑單現均已不存在，故難以從中得知實際採購人員一節
    ，此業據證人甲○○、癸○○分別於本院審理中證述明確，
    亦即證人甲○○證稱：34,300元部分之發票是我採購的。依
    照總部規定，只要超過（含）三萬元，都是由聯勤收支組直
    接匯款給廠商，所以這筆錢是收支組直接匯給廠商，並沒有
    經過我們單位。九十年六月十九日金額18,000元、九十年七
    月二十日金額15,120元、九十年七月二十六日金額17,800元
    、九十年九月二十四日金額24,200元之發票上蓋的驗收人是
    我的印章，當時我負責驗收。驗收的過程是採購人在東西送
    達單位後，會拿出發票找我，連著東西一起來給我看，然後
    我在按照發票上面的品項、數量逐一核對實物，如果正確的
    話，就會在發票上驗收人欄位蓋章。就我所驗收的這幾份發
    票，沒有發現品名跟發票內容不實。若我不在，則由副組長
    癸○○代理驗收。34,300元那筆確實是我跟立芝公司的丁○○採購的，是我親自跟丁○○接洽的，我也確實有拿到這些
    東西。我找丁○○的時候，從來沒有要求丁○○溢開發票，
    我也沒有聽說過其他人有要求丁○○溢開發票的情形。所有
    採購的發票上都有三級章，九十年和九十一年不一樣，九十
    年之前的欄位是主管、驗收人、經手人，九十一年以後，改
    成主官、主管、經手人，依規定經手人跟中間那一欄也就是
    驗收人或主管一定要蓋過章，到了收支組才會撥款下來，所
    以一定要經過驗收才可以請款。因為職官章都在我自己的身
    上，所以一定要經過我驗收之後我才會拿出來蓋章，所以這
    些東西我確實都是看過發票，並且依照發票逐一點過之後才
    會蓋章，所以是採購人拿著發票連同採購的貨品拿給我，我
    實際看過之後，才會蓋章。但是看到一覽表（二）—附表中
    實際採購那一欄的明細裡面的物品，跟我採購的發票上的東
    西一點關係都沒有，我之所以記得34,300元這張發票上面採
    購的物品，是因為我藉由這些物品提升好幾部電腦的效能，
    但依據實際採購品項金額欄卻記載是加熱燈管、轉寫放電組
    等等，而且我也沒有買液晶螢幕、燒錄器，因為34,300元的
    物品我已經買到手，錢也直接匯給他，為何附表該欄記載實
    際購買的卻是別的東西，我真正購買的東西到那裡去了。發
    票上是否不會記載採購人員。被告在付款給各採購人員的時
    候，會拿一張白色憑單給採購人員簽名，表示採購人員有領
    錢及金額，年度結束的時候，必須把這些單子交到我這裡，
    因為我要確定所有的錢通通付完帳，而這些憑單通常我只有
    保存一年而已，而本案九十、九十一年採購案的白色憑單，
    現在已經不存在，除此之外，無法得知採購人員。採購重點
    在請購單，但是請購單也是被告寫的，因為採購人員不知道
    有沒有錢，需要用什麼科子目，又要會很多單位，這些單位
    是那些單位，我們也不知道，以我為例，我需要採購34,300
    元這筆，我會先問廠商立芝公司，由立芝公司開立34,300元
    的估價單給我，我再把估價單交給被告，事實上我是沒有把
    我的名字留在估價單上，但是事後的白色憑單我就會簽名，
    有領到這筆錢，也就表示我是採購人員，但白色憑單只保留
    一年，而且沒有規定要保留多久。己○○本身管司令的行政
    事務費，所以行政事務費非常充裕，所以不可能做浮開、虛
    開發票這樣子的行為，至於下級單位才有可能發生這樣的情
    形，所以只要我們有需求，就會有預算可以支應，不會發生
    沒有錢的情形等語（參見本院卷卷三之九十七年七月二十一
    日審判筆錄第四—十二頁）；證人癸○○亦證稱：該一覽表
    （二）—附表中之九十一年十一月十六日「核銷金額」欄中
    之「18,000」元發票、九十一年十一月二十八日「20,050」
    元發票上面的主管欄蓋有綜合機要組副組長癸○○的章，這
    兩張是我蓋的章沒有錯，這是驗收的印章，應該是我的參謀
    甲○○不在的時候，我代驗收所蓋的章。因為我是代理驗收
    ，所以我看到實際的東西，再跟發票上的記載核對，品項、
    數量都對，我就蓋章，我確實有看到這些東西。我記得是被
    告拿給我看的，因為被告是負責文書處理，至於是何人採購
    的，時間經過太久，我不記得，通常被告拿東西給我驗收的
    時候，會告訴我甲○○不在，這些採購的東西要請我代為驗
    收，至於被告會否跟我說是何人採購，我不記得了等語（參
    見本院卷卷三之九十七年七月二十一日審判筆錄第十三—十
    四頁），並有九十年六月十九日「18,000」元、九十年七月
    二十日「15,120」元、九十年七月二十六日「17,800」元、
    九十年九月二十日「34,300」元、九十年九月二十四日「24
    ,200」元、九十一年十月十六日「18,000」元、九十一年十
    一月二十八日「20,050」元發票七紙在卷可憑（參見本院卷
    卷一第六七、八八、九七、一一八、一二五、一六九、一八
    頁）。衡情而論，證人甲○○、癸○○於案發期間係被告
    之直屬長官，如被告涉有上開罪嫌，其二人亦難免牽連其中
    ，且其二人所述又對被告有利，自有招致為求自身免責而故
    為偏頗被告證詞之疑慮！惟細繹其二人前揭證述及本案自調
    查局北機組偵辦至今以觀，本案自調查局北機組偵辦之始，
    所扣得之相關書證資料中即顯現有證人甲○○、癸○○於其
    中，然其二人卻從未遭檢調方面之調查，可認其二人自無相
    關合理足以達犯罪嫌疑之證據得促使檢調方面據以發動調查
    ，而證人丁○○於本院審理中亦陳述：我沒有印象甲○○有
    要求我浮報金額等語（參見本院卷卷三第三七九頁），更難
    以證明證人甲○○有何涉及上開罪嫌，又若其二人欲撇清相
    關責任或卸責於被告，對於上開採購物品有關驗收過程之問
    題，大可針對上述問題回答時間已久、記憶不清云云，實無
    需甘冒偽證罪責，就上述問題有關驗收過程部分，仍分別堅
    詞陳述確有驗收上開七紙發票所示之物品，於核對無誤後並
    蓋章其上，是相較於證人丁○○前揭概括籠統、矛盾不一、
    無法明確相關內容之陳述，本院認證人甲○○、癸○○上開
    所述，應較證人丁○○前揭所述為可採。是據證人甲○○、
    癸○○上開所述可知，如起訴書附表二，即陸軍總司令部己○○人員涉嫌虛（浮）報情形一覽表（二）—附表中核銷金
    額為九十年六月十九日「18,000」元、九十年七月二十日「
    15,120」元、九十年七月二十六日「17,800」元、九十年九
    月二十日「34,300」元、九十年九月二十四日「24,200」元
    、九十一年十月十六日「18,000」元、九十一年十一月二十
    八日「20,050」元發票七紙所示之物品，確有購買並經證人
    甲○○、癸○○驗收無訛。又依此而論，調查局北機組於查
    獲當時並未查扣到如起訴書附表二，即陸軍總司令部己○○
    人員涉嫌虛（浮）報情形一覽表（二）—附表中核銷金額為
    「16,000」元及「17,920」元發票各一紙，後經公訴人補正
    並附卷之該二紙發票（參見本院卷卷二第二五八、二七頁
    反面）雖未蓋有該「經手人、主管、主官授權代簽人、用途
    」之印文欄位，然此依證人甲○○、癸○○所述可知，此亦
    當需經相關主管驗收該二紙發票上所示之物品無訛，方得據
    以後續辦理請領貨款用以支付廠商。則如起訴書附表二，即
    陸軍總司令部己○○人員涉嫌虛（浮）報情形一覽表（二）
    —附表中核銷金額為九十年六月十九日「18,000」元、九十
    年七月二十日「15,120」元、九十年七月二十六日「17,800
    」元、九十年九月二十日「34,300」元、九十年九月二十四
    日「24,200」元、九十一年三月二十九日「16,000」元、九
    十一年十月十六日「18,000」元、九十一年十一月二十二日
    「17,920」元、九十一年十一月二十八日「20,050」元發票
    九紙所示之物品，既均有經證人甲○○、癸○○或相關主管
    之驗收並確認無誤後蓋章其上，則被告前開所辯於案發期間
    依相關實際請購人即甲○○等人委其辦理相關電腦設備、事
    務性機器、零組件之採購、維修及結報之業務，即難認該實
    際維修、採購數量及金額有何虛列或浮報之情事，被告其後
    據以請領之款項，即依起訴書附表二，陸軍總司令部己○○
    人員涉嫌虛（浮）報情形一覽表（二）—附表中核銷金額為
    九十年六月十九日「18,000」元對照如起訴書附表一，陸軍
    總司令部己○○人員涉嫌虛（浮）報情形一覽表（一）—主
    表之發票溢開金額為「3,400 」元，依起訴書附表二，陸軍
    總司令部己○○人員涉嫌虛（浮）報情形一覽表（二）—附
    表中核銷金額為九十年七月二十日「15 ,120 」元、九十年
    七月二十六日「17,800」元對照如起訴書附表一，陸軍總司
    令部己○○人員涉嫌虛（浮）報情形一覽表（一）—主表之
    發票溢開金額為「12,160」元、依起訴書附表二，陸軍總司
    令部己○○人員涉嫌虛（浮）報情形一覽表（二）—附表中
    核銷金額為九十年九月二十日「34,300」元、九十年九月二
    十四日「24,200」元對照如起訴書附表一，陸軍總司令部己○○人員涉嫌虛（浮）報情形一覽表（一）—主表之發票溢
    開金額為「11,190」元、依起訴書附表二，陸軍總司令部己○○人員涉嫌虛（浮）報情形一覽表（二）—附表中核銷金
    額為九十一年三月二十九日「16,000」元對照如起訴書附表
    一，陸軍總司令部己○○人員涉嫌虛（浮）報情形一覽表（
    一）—主表之發票溢開金額為「6,000 」元、依起訴書附表
    二，陸軍總司令部己○○人員涉嫌虛（浮）報情形一覽表（
    二）—附表中核銷金額為九十一年十月十六日「18,000」元
    、九十一年十一月二十二日「17,920」元、九十一年十一月
    二十八日「20,050」元對照如起訴書附表一，陸軍總司令部
    己○○人員涉嫌虛（浮）報情形一覽表（一）—主表之發票
    溢開金額為「16,740」元，除該筆三萬四千三百元之款項由
    聯勤收支組直接匯入廠商立芝公司之銀行帳戶外，其餘款項
    則由被告自陸軍總部己○○於土地銀行石門分行所有之前揭
    帳戶領得後再交由相關實際請購人等處理，即非不可採信，
    縱被告因時間過久而無法憶及與交代相關實際請購人，然本
    案公訴人所列舉之各項證據及本院調查證據之結果，亦均未
    至足以令本院產生認定被告確涉有貪污治罪條例第五條第一
    項第二款之利用職務上之機會詐取財物罪嫌、刑法第二百十
    五條、第二百十六條之行使業務上登載不實文書罪嫌、抑或
    漏載起訴法條然於犯罪事實有所記載之行使公文書登載不實
    等罪嫌之程度。
  (五)末以如起訴書附表一，陸軍總司令部己○○人員涉嫌虛（浮
    ）報情形一覽表（一）—主表中之發票溢開金額「8,300 」
    元、「3,080 」元、「26,520」元部分，檢調方面根本未自
    陸軍總部己○○等處扣得相關預算支用憑單、綜合機要組送
    請簽證案件資料明細表、簽呈、估價單、請購單、發票等文
    書資料，本無從證明被告有何就上開相關文書要求立芝公司
    實際負責人丁○○開立與實際維修、採購數量、金額不符之
    虛列、浮報之內容，並據以製作不實之上開相關文書簽報核
    銷經費，且本院不採信證人丁○○迭自調查局北機組、偵查
    及本院審理中存有多處矛盾、出入及不合理之證述，及出自
    於證人丁○○指示所製作之內帳傳票及帳冊資料一節，理由
    已如前述，則此三部分更不足以證明被告確涉有貪污治罪條
    例第五條第一項第二款之利用職務上之機會詐取財物罪嫌、
    刑法第二百十五條、第二百十六條之行使業務上登載不實文
    書罪嫌、抑或漏載起訴法條然於犯罪事實有所記載之行使公
    文書登載不實等罪嫌。
七、綜上所述，可認被告前開所辯，尚非不可採信。則公訴人認
    定被告涉有利用職務上之機會詐取財物、行使業務上登載不
    實文書、抑或漏載起訴法條然於犯罪事實有所記載之行使公
    文書登載不實等罪嫌所憑之上開各項證據，即未達通常一般
    人均不致有所懷疑，而得以確信其為真實之程度。此外，復
    查無其他積極證據足認被告有何公訴人所指涉有利用職務上
    之機會詐取財物、行使業務上登載不實文書、抑或漏載起訴
    法條然於犯罪事實有所記載之行使公文書登載不實罪等犯行
    ，揆諸首揭法條及判例意旨說明，自不能證明被告犯罪，依
    法應為無罪之諭知，以昭審慎。
據上論斷，應依刑事訴訟法第三百零一條第一項，判決如主文。
本案經檢察官何治蕙到庭執行職務。
中    華    民    國    97    年    8     月    21    日
                        臺灣桃園地方法院刑事第十庭
                            審判長法  官  江  德  民
                                  法  官  蘇  昌  澤
                                  法  官  林  家  賢
上正本證明與原本無異。
如不服本判決，應於判決送達後十日內，向本院提出上訴狀（應
附繕本），上訴於臺灣高等法院。
                                  書記官  常  毓  生
中    華    民    國    97    年    8     月    22    日


司法院資訊處製作；財團法人民間司法改革基金會備份。
